ACORDAO-COMPLETO-2433383

ACÓRDÃO 631/2021 ATA 9/2021 - PLENÁRIO

VISTOS, relatados e discutidos estes autos de Auditoria de Conformidade realizada na Valec Engenharia, Construções e Ferrovias S.A. (Valec) , no período compreendido entre 29/6/2020 e 3/7/2020, com o objetivo de fiscalizar as obras de construção dos Lotes 1F a 4F da Ferrovia de Integração Oeste-Leste (Fiol) , trecho Ilhéus - Caetité, no Estado da Bahia, em cumprimento ao Acórdão 1010/2020-TCU-Plenário, focalizando, em especial, as principais alterações contratuais realizadas entre dezembro de 2018 e julho de 2020,
ACORDAM os Ministros do Tribunal de Contas da União, reunidos em sessão de Plenário, com fundamento nos arts. 1º, inciso I, e 43, inciso I, da Lei 8.443/1992 c/c o art. 250, inciso II, do Regimento Interno, em:
9.1. determinar à Valec Engenharia, Construções e Ferrovias (CNPJ 42.150.664/0001-87) , com fundamento no art. 250, inciso II, do RITCU, que adote, em até 60 (sessenta) dias, as medidas necessárias para garantir a preservação da Ferrovia de Integração Oeste-Leste, no trecho compreendido entre os lotes 1F a 4F, por meio de contratação de empresa especializada nesse serviço ou outra forma adequada, sob o risco de omissão no seu dever de zelar pelo patrimônio público sob sua cautela, conforme o art. 10, caput, da Lei 8.429/1992.

Auditoria realizada, no âmbito do Fiscobras 2020, nas obras de construção dos Lotes 1F a 4F da Ferrovia de Integração Oeste Leste (Fiol), trecho Ilhéus  Caetité, no Estado da Bahia.

3. Responsável:  não há.

13.1. Ministros presentes: Ana Arraes (Presidente), Walton Alencar Rodrigues, Augusto Nardes, Raimundo Carreiro, Bruno Dantas, Vital do Rêgo e Jorge Oliveira.
13.2. Ministro-Substituto convocado: Marcos Bemquerer Costa.
13.3. Ministros-Substitutos presentes: Augusto Sherman Cavalcanti (Relator), André Luís de Carvalho e Weder de Oliveira.

ACORDAO-COMPLETO-2486040

Acórdão 1682/2021 - Plenário

ACORDAO-COMPLETO-2533638

Acórdão 1390/2022 - Plenário

AUGUSTO SHERMAN

Adoto como relatório a instrução lançada aos autos pela SeinfraPortoFerrovia (peça 38) :
		"Apresentação
Trata-se de fiscalização na Ferrovia de Integração Oeste-Leste (Fiol) , trecho compreendido entre Ilhéus e Caetité, Lotes 1F a 4F, no estado da Bahia. 
A presente auditoria tem por objetivo fiscalizar as obras dos Lotes 1F a 4F, que se encontram sob a responsabilidade da Valec - Engenharia, Construções e Ferrovias S.A. (Valec) , tendo em vista as recentes diretrizes do Ministério da Infraestrutura (MInfra) de subconcessão do respectivo trecho à iniciativa privada.
Importância socioeconômica
A Ferrovia de Integração Oeste-Leste se constituirá em um corredor de escoamento de minério do sul do Estado (Caetité/BA e Tanhaçu/BA) e de grãos do oeste baiano. Numa segunda etapa, será expandida até a Ferrovia Norte Sul, possibilitando a agregação de carga do centro-oeste brasileiro. O escoamento da carga ocorrerá pelo Porto Sul, importante complexo portuário a ser construído pelo Governo do Estado da Bahia, nas imediações da cidade de Ilhéus/BA. (Fonte: Sítio eletrônico da Valec, https://www.valec.gov.br/ferrovias/ferrovia-de-integracao-oeste-leste/ trechos/ilheus-ba-caetite-ba, em consulta realizada no dia 22/7/2020) .
Os benefícios esperados com a construção da Fiol, conforme a Valec, são: reduzir os custos de transporte de grãos, álcool e minérios destinados aos mercados internos e externos; aumentar a produção agroindustrial da região, motivada por melhores condições de acesso aos mercados nacional e internacional; interligar os estados de Tocantins, Maranhão, Goiás e Bahia aos portos de Ilhéus/BA e Itaqui/MA, proporcionando melhor desempenho econômico de toda a malha ferroviária; incentivar investimentos na modernização e produção; e melhorar a renda e a distribuição da riqueza nacional; reduzir a emissão de poluentes; e reduzir o número de acidentes em rodovias (Fonte: Sítio eletrônico da Valec, link http://www.valec.gov.br/ferrovias/ferrovia-de-integracao-oeste-leste/a-ferrovia-de-integracao-oeste-leste, consulta realizada em 22/7/2020) .
Introdução 
I.1. Deliberação que originou o trabalho 
Em cumprimento ao Acórdão 1010/2020-TCU-Plenário, de relatoria do Min José Mucio Monteiro, realizou-se a auditoria na Valec Engenharia, Construções e Ferrovias S.A., no período compreendido entre 8/6/2020 e 10/8/2020.
As razões que motivaram esta auditoria foram o atendimento aos critérios de materialidade, risco e relevância do empreendimento.
I.2. Visão geral do objeto 
Em 2008, a Valec recebeu do Governo Federal a concessão para a implantação e operação da Fiol, com extensão prevista de 1.527 km, entre Ilhéus/BA e Figueirópolis/TO. O trecho Barreiras/BA a Figueirópolis/TO ainda se encontra na fase de projeto, os demais estão em fase de obras desde o final de 2010.
O trecho entre Ilhéus/BA e Caetité/BA apresenta 537,2 km de extensão e foi divido em 5 lotes (1F, 2F, 2FA, 3F e 4F) , todos contemplados na presente auditoria.
Figura 1 - Mapa Fiol
Fonte: Valec
Os últimos contratos relacionados à construção dos cinco lotes estão a seguir discriminados:
	Tabela I: Últimos contratos dos Lotes 1F a 4F da Fiol (Valores em reais) 

	Lote
	Contrato
	Valor Original
	Valor Original+TA
	Valor Atualizado (PR) 
	Objeto

	1F
	007/2014
	514.853.596,25
	617.107.112,72
	890.920.744,85
	Obras e serviços de engenharia para a implantação do subtrecho da FIOL, referente às obras remanescentes do Lote 01 da Concorrência nº 005/2010 Lote 01 - Do Rio da Preguiça (Km 1401 + 710) até o Terminal de Ilhéus (Km 1526 + 700) .

	Lote
	Contrato
	Valor Original
	Valor Original+TA
	Valor Atualizado (PR) 
	Objeto

	2F
	54/2010
	650.414.035,89
	812.607.007,62
	1.003.760.373,58
	Execução sob regime de empreitada por por preço unitário, de obras e serviços de engenharia para implantação do subtrecho da FIOL compreendido entre Ilhéus e Barreiras na BA - Lote 02.

	2FA
	26/2013
	49.902.361,85
	60.713.946,85
	67.720.417,25
	A contratação de empresa para elaboração dos projetos executivos e execução das obras para implantação de Túnel de 780 metros de extensão (entre os Km 1315+860 e Km 1316+640) , no município de Jequié/BA, da Ferrovia de Integração Oeste-Leste - FIOL.

	3F
	62/2010
	403.269.812,83
	487.980.023,87
	585.270.319,90
	Execução sob regime de empreitada por preço unitário de obras e serviços de engenharia para implantação do subtrecho da Ferrovia de Integração Oeste Leste - FIOL, compreendido entre Ilhéus/BA e Barreiras/BA - Lote 03.

	4F
	35/2018
	49.500.798,58
	49.500.798,58
	49.500.798,58
	Contratação de serviços complementares de obras ferroviárias, localizados no Lote 4F da Ferrovia de Integração Oeste-Leste (FIOL) , trecho compreendido entre os km 968 + 430 e 1145 + 885.

	Total
	1.667.940.605,40
	2.027.908.889,64
	2.597.172.654,16

	Fonte: Valec

Atualmente, o trecho da Fiol - Ilhéus/BA a Caetité/BA - referente aos Lotes 1F a 4F encontra-se em processo de estudo para subconcessão à iniciativa privada, matéria tratada neste Tribunal no TC Processo 039.356/2019-1. Nesse processo o Governo deu publicidade à intenção de licitar a ferrovia no estado que se encontra, isto é, de não concluir sua construção, a qual ficará a cargo do vencedor do certame licitatório da subconcessão.
De acordo com os dados do caderno de engenharia do processo de subconcessão (peça 7, p. 30-35, do TC Processo 039.356/2019-1) , as obras dos Lotes 1F a 4F apresentam os seguintes dados de avanço físico: (a) Lote 1F: 28,57% de avanço físico; (b) Lote 2F: 88,40% de avanço físico; (c) Lote 2FA: 100% de avanço físico e em fase de recebimento final; (d) 3F: 100% de avanço físico e em fase de recebimento final; e (e) 4F: 73,56% de avanço físico.
A respeito do avanço físico da obra nos últimos 24 meses, conforme os estudos apresentados ao TCU constata-se que o lote 1F apresentou pouco avanço, estando completamente paralisado desde novembro de 2019, o lote 2F também não registrou diferença significativa, estando paralisado desde dezembro de 2019. Os lotes 2FA e 3F estão concluídos e o contrato em vigor do lote 4F não promove avanço físico da obra, garantindo apenas a conservação do lote.  
Dessa forma, além do que já foi analisado no processo de subconcessão, a análise das medições e planilhas orçamentárias, no presente processo, teve sua relevância reduzida em face do baixo ritmo de execução contratual verificado nos últimos dois anos, no trecho considerado.
I.3. Processos relacionados e histórico das principais decisões do TCU
TC Processo 009.860/2010-0 - Fiscalis 318/2010
Trata-se de auditoria no âmbito do Fiscobras 2010, tendo como objeto os procedimentos licitatórios dos Lotes 1F a 7F da Fiol. Em 2010, houve a primeira manifestação do Tribunal sobre o empreendimento, por meio do Acórdão 2074/2010-TCU-Plenário, de relatoria do Ministro Weder de Oliveira:  
9.1. determinar à Valec Engenharia, Construções e Ferrovias S.A. que, quando da elaboração das planilhas orçamentárias de referência, adote custos unitários de insumos ou serviços em conformidade com a tabela do Sistema de Custos de Obras Rodoviárias do Dnit (Sicro) e, nos casos em que o Sicro não oferecer custos unitários de insumos ou serviços, adote aqueles disponíveis em tabela de referência formalmente aprovada por órgão ou entidade da Administração Pública Federal, incorporando-se às composições de custos dessas tabelas, sempre que possível, os custos de insumos constantes do Sicro;
9.2. alertar à Valec Engenharia, Construções e Ferrovias S.A. quanto às seguintes não-conformidades verificadas neste processo, cuja reincidência injustificada poderá dar ensejo à imposição de sanções aos responsáveis em futuras ações de controle a serem empreendidas por esta Corte:
9.2.1. audiência pública realizada sem definição de projeto, decorrente do descumprimento do art. 39 da Lei nº 8.666/93, conforme tratado no achado 'Licitação realizada sem contemplar os requisitos mínimos exigidos pela Lei nº 8.666/1993' do relatório;
9.2.2. diferenças de prazos constantes no projeto básico e no edital de licitação, decorrente do descumprimento do art. 6º, IX e art. 12 da Lei nº 8.666/1993, conforme tratado no achado 'Licitação realizada sem contemplar os requisitos mínimos exigidos pela Lei 8.666/1993' do relatório;
9.2.3. especificações técnicas desatualizadas e insuficientemente detalhadas, decorrente do descumprimento do art. 6º, IX e art. 12 da Lei nº 8.666/1993, conforme tratado no achado 'Sobrepreço decorrente de preços excessivos frente ao mercado' do relatório;
TC Processo 010.207/2012-0 (Fiscalis 377/2012) e TC Processo 012.152/2012-9 (Fiscalis 919/2012) 
No âmbito do Fiscobras 2012, os processos trataram de inspeções para analisar a manifestação preliminar da Valec quanto às irregularidades graves com recomendação de paralisação (IG-P) nos Lote 1F e 2F da Fiol.
A equipe de auditoria constatou os seguintes indícios de irregularidades: (a) estudo de viabilidade técnica e econômico-financeira deficiente; (b) projeto deficiente ou desatualizado; (c)  inadequação das providências adotadas pela Administração para sanar interferências que possam provocar o atraso da obra; (d) avanço desproporcional das etapas de serviço. Ainda, apenas no caso do Lote 1F, a equipe constatou: (a) as condicionantes da Licença de Instalação não estão sendo atendidas e (b) liquidação irregular da despesa.
Diante das constatações, o Pleno do TCU, por meio dos Acórdão 2607/2012-TCU-Plenário e 2.608/2012-TCU-Plenário, ambos de relatoria do Ministro Weder de Oliveira, acordou em classificar os achados como grave que não prejudicam a continuidade (IG-C) das obras dos Lotes 1F e 2F. Ainda, determinou à Valec o encaminhamento dos estudos concluídos e as razões para as decisões sobre alterações de traçado, o novo custo da obra e manifestar determinou manifestação quanto aos aspectos jurídico, técnico e econômico relacionados à continuidade ou não dos Contratos. 
As determinações foram cumpridas e os processos arquivados, por meio dos Acórdão 1467/2014-TCU-Plenário e 1.468/2014-TCU-Plenário, de relatoria do Ministro Weder de Oliveira.
TC Processo 004.525/2012-4 (Fiscalis 138/2012) e TC Processo 007.310/2012-9 (Fiscalis 855/2012) 
No âmbito do Fiscobras 2012, os processos trataram de inspeções para analisar a manifestação preliminar da Valec quanto às irregularidades graves com recomendação de paralisação (IG-P) , respectivamente, nos Lotes 3F e 4F da Fiol. 
A equipe de auditoria constatou os seguintes indícios de irregularidades: (a) projeto executivo deficiente ou desatualizado; (b) inadequação das providências adotadas pela Administração para sanar interferências que possam provocar o atraso da obra; e (c) avanço desproporcional das etapas de serviço.
Diante das constatações, o Pleno do TCU, por meio dos Acórdão 2179/2012-TCU-Plenário e 2.253/2012-TCU-Plenário, ambos de relatoria do Ministro Weder de Oliveira, acordou em classificar o achado - projeto executivo deficiente e desatualizado - como grave que não prejudica a continuidade (IG-C) das obras dos Lotes 3F e Lote 4F. 
Ainda, determinou à Valec o encaminhamento ao Tribunal de: 
relatório e documentação comprobatória da execução de prospecção de sondagens indiretas, por meio de método geofísico por eletro-resistividade, em todo corte em que não foi executada sondagem durante a elaboração do projeto executivo, conforme informado na Nota Técnica Valec 37/2012; 
documentação comprobatória de revisão dos quantitativos de material a escavar e da adequação da distribuição dos volumes a serem compensados no projeto de terraplenagem, de acordo com as três categorias de material, conforme informado na Nota Técnica Valec 37/2012; 
documentação comprobatória de realização de sondagens complementares em todas as obras de arte especiais em quantidade e localização compatíveis com a extensão e número de apoios de cada ponte ou viaduto, conforme informado na Nota Técnica Valec 37/2012; 
documentação comprobatória de avaliação da necessidade de alteração da inclinação dos taludes em cortes nos quais se verifica a ocorrência de material de 3ª categoria, notadamente, na transição entre materiais desta categoria e os de 2ª categoria, conforme informado na Nota Técnica Valec 37/2012; 
estudo conclusivo sobre as interferências construtivas existentes no eixo da ferrovia, conforme informado na Nota Técnica Valec 37/2012; 
cópias dos projetos executivos das obras de arte especiais elaborados com base nos resultados das sondagens complementares e nas avaliações técnica, econômica e ambiental das soluções adotadas; 
ajuste nos quantitativos dos transportes de materiais (brita para lastro e sublastro) e nos preços contratados para execução de serviços nos quais são utilizados os insumos areia e brita, com o objetivo de adequar as distâncias de transporte pactuadas às extensões reais de transporte; 
ajuste nos preços contratados para produção de concretos, com o objetivo de adequar seus custos de produção à execução por meio de método construtivo mais econômico e usualmente adotado em obras de médio e grande porte; 
exclusão na planilha de quantitativos e preços da previsão dos serviços por administração; 
elaboração de novo orçamento da obra, demonstrando os acréscimos e supressões em relação aos Contrato 62/2010 e 55/2010;
Ademais, o Tribunal acordou em promover oitiva para que a Valec se manifeste quanto à alteração dos critérios de medição e pagamento dos bueiros pré-fabricados previstos na Norma 80-ES-028A-19-8008-Valec e à alteração dos critérios de medição e pagamento do fornecimento de brita para lastro previstos na Norma 80-EM-033A-58-8006-Valec.
Tal determinação foi cumprida e as impropriedades sanadas, acarretando o arquivamento dos processos, por meio dos Acórdãos 1.949/2015 e 1.950/2015-TCU-Plenário, de relatoria do Ministro Weder de Oliveira.
TC Processo 006.541/2013-5 (Fiscalis 134/2013) , TC Processo 006.544/2013-4 (Fiscalis 135/2013) , TC Processo 006.545/2013-0 (Fiscalis 136/2013) e TC Processo 006.547/2013-3 (TC 137/2013) 
No âmbito do Fiscobras 2013, foram realizadas auditorias nos Lotes 1F a 4F. Os principais achados de auditoria constantes nos Relatórios de Fiscalização estão abaixo especificados:
Lote 1F: descumprimento de cláusulas do Contrato 53/2020 por parte da contratada;
Lote 2F: descumprimento de determinação exarada pelo TCU (estorno de grampos, palmilhas e calços e alteração de traçado sem a devida justificativa técnica e econômica) 
Lote 3F: descumprimento de determinação exarada pelo TCU, ocasionada pela falta de realização de estornos em itens de grampos, palmilhas e calços, em dissonância com o previsto no item 9.2 do Acórdão 1712/2012-TCU-Plenário;
Lote 4F: superfaturamento decorrente de inclusão inadequada de novos serviços; avanço desproporcional das etapas de serviço; descumprimento de determinação exarada pelo TCU; perda potencial ou efetiva de serviços realizados, em face da não execução concomitante de serviços essenciais à integridade da obra; ausência de termo aditivo formalizando alterações das condições inicialmente pactuadas.
Com relação aos Lotes 1F a 3F, por despacho, o Ministro Relator Weder de Oliveira determinou a juntada de cópia dos Relatórios de Fiscalização ao TC Processo 008.839/2011-5 para subsidiar o monitoramento realizado naquele processo. Ainda, determinou o arquivamento dos processos com fulcro nos arts 169, V, e 250, I, do RI/TCU.
No Acórdão 2466/2014-TCU-Plenário, de relatoria do Ministro Weder de Oliveira, referente ao Lote 4F (TC Processo 006.547/2013-3) , o Tribunal determinou à Valec o encaminhamento de cópia do termo aditivo celebrado para a correção da duplicidade relativa ao transporte de rachão, identificada em itens do Contrato 55/2010, e do demonstrativo de glosa dos valores pagos indevidamente à contratada. Ainda, determinou o encerramento e arquivamento do processo.
TC Processo 008.290/2015-6
Trata-se de auditoria, realizada no âmbito do Fiscobras 2015, nos Lotes 1F a 4F. Na ocasião, a equipe de auditoria apontou como principal constatação a gestão temerária de empreendimento, tendo em vista o descumprimento de determinação exarada no item 9.2.3 do Acórdão 1712/2012-TCU-Plenário, a imobilização antecipada de capital em produtos intermediários (dormentes, brita para lastro e trilhos) e implantação descoordenada do empreendimento.
Diante da constatação da fiscalização, o Tribunal, por meio do Acórdão 2645/2015-TCU-Plenário, de relatoria do Ministro Augusto Sherman, chamou em audiência os responsáveis para se manifestar sobre os fatos elencados. Ademais, acordou em realizar oitiva da Valec para manifestação sobre os achados apontados pela equipe.
Ainda, determinou à Valec apresentasse ao Tribunal:
9.3.1. o caminho crítico das obras com base no real cronograma de execução no âmbito dos lotes 1 a 4 da Fiol;
9.3.2. as medidas adotadas com vistas a coibir a fabricação de dormentes de concreto e de brita para lastro, bem como de qualquer outro produto intermediário, de forma antecipada, no âmbito dos lotes 1 a 4 da Fiol, em observância ao disposto no item 9.2.3 do Acórdão 1712/2012-TCU-Plenário;
9.3.3. as medidas adotadas com vistas a evitar que a baixa execução física do lote 1, bem como a inexecução do segmento de 17 km excluído do lote 2, ainda sem contratação, atrasem ainda mais a liberação da ferrovia ao tráfego, uma vez que, enquanto essas obras não estiverem concluídas, os demais trechos permanecerão sem utilidade;
Atualmente, o processo encontra-se no gabinete do Ministro Relator com proposta de mérito da Unidade Técnica.
TC Processo 010.804/2016-1
Trata-se de auditoria, realizada no âmbito do Fiscobras 2016, nos Lotes 1F a 4F. A equipe de auditoria apontou como principais constatações as inconsistências nas disposições gerais para medição e pagamento nos contratos da Valec, a ausência de medidas adequadas na construção do empreendimento diante da escassez de recursos e diante da rescisão do Contrato 55/2010.
No Acórdão 2454/2016-TCU-Plenário, de relatoria do Ministro Augusto Sherman Cavalcanti, o Tribunal determinou a oitiva da Valec para manifestação sobre:
9.1.1. razões da edição, e sua possível nulidade por vício de motivação e de finalidade, das cláusulas 5.5, 5.6 e 5.7 da Norma 80-NMP-000A-93-8001, que admitem a liberação de recursos em troca de garantias, sem o implemento das condições de pagamento impostas pelas normas técnicas de construção da Valec vigentes;
9.1.2. possível omissão em relação à necessidade de redimensionamento dos serviços de supervisão de obras da Ferrovia de Integração Oeste Leste, Lotes 1F a 4F, Contratos, 95/2010, 96/2010, 97/2010 e 12/2011, ante a superveniência de paralização e/ou redução do ritmo de execução das obras;
9.1.3. possível omissão em relação à vigilância, à fiscalização e às demais medidas necessárias à preservação da incolumidade dos serviços já executados e dos materiais aplicados, possibilitando a ocorrência de furtos, depredações, alterações e mineração no trecho referente ao Lote 4F da Ferrovia de Integração Oeste Leste;
No mesmo Acórdão determinou à Valec que:
9.3.1. avalie de imediato a conveniência e a oportunidade de redimensionar os serviços de supervisão de obras nos Lotes 1F a 4F da Ferrovia de Integração Oeste Leste, em especial os referentes aos Contratos 95/2010, 96/2010, 97/2010 e 12/2011, a fim de ajustá-los à real necessidade, ante a superveniência de paralisação e/ou redução significativa do ritmo de execução de obras;
9.3.2. adote imediatas providências no sentido de retomar o controle local de obra e impedir ocorrências de furto, depredação, alteração indevida e outras que atentem contra a incolumidade de serviços já realizados e materiais aplicados ou depositados na Ferrovia de Integração Oeste Leste, em especial no Lote 4F;
As determinações foram consideradas cumpridas e processo arquivado, por meio do Acórdão 1844/2017-TCU-Plenário.
I.4. Objetivo e questões de auditoria 
A presente auditoria teve por objetivo fiscalizar a obra de construção da Fiol - Lotes 1F a 4F.
A partir do objetivo do trabalho e a fim de avaliar em que medida os recursos estão sendo aplicados de acordo com a legislação pertinente, formulou-se a questão adiante indicada:
A execução e o encerramento dos contratos das obras da Ferrovia de Integração Oeste-Leste (FIOL) , trecho entre Ilhéus/BA e Caetité/BA, sob responsabilidade da Valec, estão em conformidade com o planejamento da subconcessão do referido trecho?
No âmbito do processo de desestatização, TC Processo 039.356/2019-1, de relatoria do Min. Aroldo Cedraz, foram analisados os aspectos regulatórios da subconcessão da Fiol, trecho Ilhéus/BA a Caetité/BA e os investimentos remanescentes necessários à conclusão da construção da Fiol, portanto este tipo de análise não foi escopo da presente auditoria. 
I.5. Metodologia utilizada 
Os trabalhos foram realizados em conformidade com as Normas de Auditoria do Tribunal de Contas da União (Portaria-TCU 280, de 8 de dezembro de 2010, alterada pela Portaria-TCU 168 de 30 de junho de 2011) e com observância aos Padrões de Auditoria de Conformidade estabelecidos pelo TCU (Portaria-Segecex 26 de19 de outubro de 2009) .
Para responder à questão de auditoria da matriz de planejamento e preencher a matriz de achados, utilizaram-se as seguintes técnicas de auditoria: requisição e análise documental; reunião com os gestores, confronto de informações e documentos; pesquisa em sistemas informatizados; comparação com a legislação; jurisprudência do TCU e doutrina.
I.6. Limitações inerentes à auditoria 
O escopo da auditoria foi limitado em razão da pandemia do Covid-19, que impediu a realização de inspeção de campo e a verificação de procedimentos relacionados a execução e métodos construtivos. 
I.7. Volume de recursos fiscalizados 
O volume de recursos fiscalizados (VRF) alcançou o montante de R$ 2.027.908.889,64. 
Para o cálculo do VRF, foram considerados os valores históricos dos contratos de obra, conforme mostrado a seguir: Construção Lote 1F (contrato 7/2014 - data base set/2009) : R$ 617.107.112,72; Construção Lote 2F (contrato 54/2010 - data base set/2009) : R$ 812.607.007,62; Construção Lote 2FA (contrato 26/2013 - data base nov/2012) : R$ 60.713.946,85; Construção Lote 3F (contrato 062/2010 - data base set/2009) : R$ 487.980.023,87; Construção Lote 4F (contrato 35/2018 - data base mai/2018) : R$ 49.500.798,58.
I.8. Benefícios estimados da fiscalização 
Entre os benefícios estimados desta fiscalização pode-se mencionar a expectativa de controle, bem como o aprimoramento da atuação da Valec na elaboração e na execução de projetos de obras ferroviárias. 
Achado de auditoria 
I.9. Necessidade de celebrar contratos de manutenção e vigilância
Verificou-se por meio dos últimos Relatórios de Atividades Técnicas (RATs) dos lotes 1F e 2F (peças 25 e 26) e das últimas medições dos lotes 1F, 2F e 4F que a execução das obras dos lotes 1F e 2F encontram-se paralisadas (peças 27 e 28) e a execução do contrato do lote 4F está em ritmo lento (peça 29) . 
Diante da situação encontrada, identificou-se risco de dano ao patrimônio público, devido à falta de vigilância e de serviços de manutenção das obras já realizadas, seja pela paralisação das obras ou pela falta de sincronia entre o final dos contratos de construção vigentes e o início do novo contrato de conservação, o qual ainda está em fase de elaboração.
Situação encontrada
O lote 1F, Contrato 7/2010, registrou desde a medição 58, de novembro de 2019, até a última medição, valor zerado, indicando paralisação das obras. A vigência do contrato se encerra em 5/8/2020.
Similarmente, o lote 2F, Contrato 54/2010, registrou todas as medições de dezembro de 2019 em diante com valor nulo, também indicando paralisação. A vigência do contrato se encerra em 30/12/2020.
Os lotes 2FA, Contrato 26/2013, e 3F, Contrato 62/2010, estão concluídos, com Termos de Recebimento Provisório celebrados em 31/10/2016 e 20/12/2018, respectivamente.
Por fim, com relação ao lote 4F, cujo contrato de construção foi rescindido unilateralmente pela Valec em março de 2016, está vigente o Contrato 35/2018, que tem como objeto a restauração e conservação do trecho, o qual apresentou degradação devido ao período que ficou sem cobertura contratual.
O contrato do lote 4F, celebrado em dezembro de 2018, teve execução até o momento de 14,03% e, conforme os valores das medições, segue com ritmo baixo de execução, mas constante. Importante ressaltar que o contrato do lote 4F não promove avanço das obras da ferrovia, mas apenas sua conservação. A vigência do contrato se encerra em 27/10/2020.
Exame técnico
O processo de subconcessão da Fiol (TC Processo 039.356/2019-1) deu publicidade à intenção do Governo Federal de licitar a ferrovia no estado que se encontra, isto é, de não concluir sua construção, a qual ficará a cargo do vencedor do certame licitatório, segundo as condições estabelecidas nos estudos.
Também foi constatado que os lotes 1F e 2F estão com suas obras paralisadas, apesar de existirem contratos em vigor para a construção dos respectivos lotes (peças 27 e 28) .
Diante disso, foi feita diligência à Valec questionando se foram recebidas diretrizes do Ministério da Infraestrutura sobre encerramento de contratos e priorização de recursos orçamentários destinados a cada lote (peça 3) .
A Valec informou que recebeu orientação do Ministério para suspender a aplicação de investimentos nos lotes 1 a 4 da Fiol, mantendo apenas as obras do lote 4F de forma a preservar e manter os serviços já realizados, além das condicionantes ambientais da licença de instalação em vigor (peça 8, p. 2) .
Em resposta ao questionamento sobre como está sendo realizada a manutenção e segurança dos lotes, a Valec explicou que foi orientada a identificar as responsabilidades financeiras estritamente relacionadas à manutenção dos serviços já executados e da licença ambiental e que 'ainda existem contratos vigentes, sendo a manutenção e vigilância de responsabilidade dos contratados' (peça 8, p. 2) .
Por fim, a Valec informou que está em andamento a contratação de empresa para realizar a conservação dos lotes 1F a 4F da Fiol.  
Ocorre que as medições dos lotes 1F e 2F estão nulas desde o final de 2019, apesar da orientação do Ministério de manter os serviços mínimos necessários à conservação do patrimônio da União, o que indica que esses serviços mínimos à conservação dos lotes e à manutenção das condicionantes da licença de instalação não estão sendo realizados.
Em que pese a responsabilidade por tais serviços recair sobre o contratado, diante da situação encontrada identificou-se risco de dano ao patrimônio público, principalmente relacionado à falta de vigilância e de serviços de manutenção das obras já realizadas, seja pela paralisação das obras ou pela falta de sincronia entre o final dos contratos de construção vigentes e o início do novo contrato de conservação, o qual ainda está em fase de elaboração.
Além disso, os últimos RATs, do lote 1F referente a maio de 2020 e do lote 2F a fevereiro de 2020 (peças 25 e 26) , apresentam informações sobre danos ambientais e serviços já executados que foram degradados devido à falta de manutenção, conforme detalhado a seguir.
A supervisora do lote 1F relatou que a Valec estabeleceu a prioridade de executar apenas frentes de drenagem nos cortes e aterros já executados, com finalidade de preservar os taludes, e que no período não foi observado a execução dessas atividades (peça 25, p. 24) .
Também registrou que existem 129 ocorrências ambientais abertas no lote 1F, destas a maior quantidade está relacionada a erosão/assoreamento (56) , sistemas de drenagem (28) e supressão vegetal (16) , entre outras causas. Também alertou que a ausência de conformação de ocorrências ambientais dentro da faixa de domínio implica riscos à manutenção da licença de instalação ambiental (peça 25, p. 61) 
Por último, a supervisora informou que recebeu, em 18/5/2020, a solicitação da Valec para que ela se desmobilizasse a partir de 1/6/2020 (peça 25, p.135) .
Em relação ao lote 2F, a supervisora registrou sobre os plantios compensatórios:
Informamos que não houve atividades realizadas pela construtora no período, o que está de acordo com a medição nula. O alto índice de mortalidade é relacionado à falta de manutenção dos plantios por parte da Construtora atual responsável pela execução do Subprograma Ambiental de Plantios compensatórios Fiol - lote 02F (peça 26, p.31) 
Sobre as atividades de transplantes da flora, a supervisora informou que foram concluídas em 2014, com um total de 19.498 espécimes de 30 espécies transplantadas ao longo de 100 km. Entretanto, o monitoramento realizado em 2018 constatou que apenas 2.309 espécimes se encontravam vivas, representando uma taxa de mortalidade dos transplantes de espécimes da flora nativa de 85% (peça 26, p. 32) .
Em relação às ocorrências ambientais, o RAT informa que 'das 67 áreas de plantios monitoradas em janeiro de 2019, 67 apresentaram a taxa de mortalidade superior a 92%'.
Tendo em vista o exposto, foi realizada reunião remota com os gestores da Valec em 7/7/2020 e emitida nova diligência para que a Valec se manifestasse sobre como serão tratados os passivos ambientais relacionados principalmente à falta de manutenção. Também foi questionado como serão tratados os serviços executados e medidos, mas que devido à falta de manutenção precisarão ser refeitos.  
A Valec se manifestou por meio do Ofício 52/2020/PRESI e informou que em razão da diretriz ministerial de não executar investimentos nos lotes, as contratadas para os lotes 1F e 2F reduziram e posteriormente paralisaram por completo a execução dos serviços (peça 22, p. 1) .
Informou que em razão das paralisações foram abertos processos administrativos em desfavor das contratadas, determinada a retenção cautelar de futuros créditos que poderiam ocorrer no âmbito dos contratos e acionadas as garantias contratuais (peça 22, p. 1) .
Constatou-se que o processo administrativo de rescisão unilateral do Contrato 7/2017 (lote 1F) foi aberto em 25/10/2019 e o do Contrato 54/2010 (lote 2F) foi aberto em 12/11/2019 (peça 18) . Também se verificou que a Valec registrou a abertura de sinistros junto às seguradoras do contrato do lote 1F (peça 20) no dia 11/3/2020 e do lote 2F no dia 4/3/2020 (peça 21) .
Também foi detalhado que será realizado processo de recebimento de obras executadas, no qual serão verificadas as não conformidades e, caso as contratadas não corrijam os defeitos encontrados, tais serviços estão sujeitos a glosa na medição final (peça 22, p. 1) .
Sobre a contratação de serviços de conservação (manutenção e vigilância) a Valec informou que o processo está em fase de elaboração de orçamento, sendo os próximos passos a publicação do edital e a contratação após o término do processo licitatório. A perspectiva de conclusão dessa contratação é no segundo semestre de 2020 (peça 22. p. 2) .
Dessa forma, o que se verifica é que a intenção de realizar a contratação de serviços de vigilância e manutenção do patrimônio concomitantemente ao término dos contratos já foi comprometida, pois resta evidente que o patrimônio está desassistido e sujeito a diversos tipos de degradação, como, por exemplo, erosão, assoreamento, problemas de drenagem e furtos.
Tais riscos tem potencial, inclusive, de afetar o projeto de subconcessão da Fiol, pois uma eventual perda da licença de instalação ambiental atrasaria e modificaria negativamente o valor do empreendimento dentro do processo de desestatização.
Para ilustrar a gravidade da situação, pode-se citar a situação constatada no lote 4F, cuja construtora se afastou da obra em dezembro de 2015 e o processo de rescisão foi concluído somente em março de 2018, deixando as obras do lote sem manutenção e conservação durante esse período. O custo desse abandono se reflete no atual contrato, cujo escopo é restaurar e proteger o trecho degradado, que foi firmado em dezembro de 2018, a um valor contratual de R$ 49.500.798,58 (data base 1/5/2018) .
O relato do ocorrido no lote 4F demonstra o risco e o potencial de dano ao patrimônio ao se deixar a ferrovia sem cobertura contratual, como constatado pela equipe de auditoria. Cabe ressaltar que é obrigação legal do gestor público assegurar a manutenção mínima para garantir a conservação e segurança do patrimônio público, conforme o art. 10, caput, da Lei 8.429/1992. 
Outro ponto que não está sendo considerado pela Valec é a imprevisibilidade da data de assunção de um futuro subconcessionário da Fiol. Cumpre observar que diversos fatores podem atrasar ou inviabilizar a licitação, como, por exemplo, uma eventual licitação vazia. 
Diante disso, entende-se que a gestão do empreendimento ferroviário deve adotar as medidas necessárias e urgentes para zelar pelo patrimônio público, independentemente do desfecho do processo de desestatização. Ou seja, garantir a preservação dos bens até a entrega a um futuro subconcessionário ou a retomada das obras pelo poder público, buscando evitar a degradação do patrimônio em qualquer um dos casos.
Por um lado, verifica-se que a Valec vem executando algumas medidas para garantir o cumprimento dos contratos firmados. Os processos de rescisão unilateral foram instaurados, assim como outras medidas para minimizar os efeitos do abandono das obras, como a abertura dos avisos de possíveis sinistros, para acionamento das garantias contratuais.
Por outro lado, verificou-se um descasamento de prazos que tem potencial de gerar dano ao patrimônio público. O abandono dos lotes 1F e 2F pelas contratadas ocorrem em razão da diretriz ministerial de cessar os investimentos não ter acontecido de maneira coordenada com o encerramento dos contratos de construção e o planejamento da contratação dos serviços de conservação.
Seria razoável que o encerramento dos contratos de construção e a contratação de serviços de manutenção e vigilância tivessem ocorridos de maneira programada e coordenada, para que o patrimônio público não ficasse desamparado e sob o risco de degradação dos serviços já executados.
Portanto, será proposto determinar à Valec que adote, em até 60 dias, as medidas necessárias para garantir a preservação da Ferrovia de Integração Oeste-Leste, no trecho compreendido entre os lotes 1F a 4F, por meio de contratação de empresa especializada nesse serviço ou outra forma adequada para tal atribuição, sob o risco de omissão no seu dever de zelar pelo patrimônio público sob sua cautela, conforme o art. 10, caput, da Lei 8.429/1992.
Análise dos Comentários do Gestor
Em conformidade com o art. 14 da Resolução 315/2020 do TCU, uma versão preliminar deste Relatório (peça 31) foi encaminhada à Valec Engenharia, Construções e Ferrovias S/A (Ofício 44559/2020-TCU/Seproc, peça 33) para cumprimento da fase de comentários dos gestores, a fim de avaliarem o teor deste relatório preliminar e apresentarem suas considerações. Passa-se, então, à análise do comentário encaminhado pelo gestor.
I.10. Comentários ao Achado - Necessidade de celebrar contratos de manutenção e vigilância
IV.1.1. Comentários da Valec
A Valec, por meio do Ofício 375/2020/ADMIN-VALEC/GAB-VALEC/PRESI-VALEC (peça 35) , de 8/9/2020, encaminhou o Despacho 83/2020/GECOB-VALEC/SUCON-VALEC/DIREN-VALEC, de 3/9/2020, validado pela Diretoria de Engenharia da Valec (peça 37) . O referido Despacho trata de manifestações complementares referentes ao achado do Relatório Preliminar.
A Valec dispõe que o Despacho 83/2020 complementa as informações já prestadas no Ofício 52/2020/GGATE-VALEC/SUCON-VALEC/DIREN-VALEC/PRESI-VALEC, sendo que este já foi analisado e levado em consideração durante a execução dos trabalhos que resultou no Relatório Preliminar.
Com relação ao achado de auditoria - necessidade de celebrar contratos de manutenção e vigilância - a Valec informa que houve redução significativa de investimento financeiro na Fiol, decorrente da intenção do Governo Federal de realizar a subconcessão do referido trecho. Relata, ainda, sobre a ingerência e faltas administrativas das executoras dos Lotes 1F e 2F, o que acarretou abertura dos processos administrativos em desfavor das contratadas, inclusive com a retenção das garantias contratuais, com o objetivo de resguardar o patrimônio público e reaver as perdas ocorridas pela morosidade da execução contratual.
Ressalta, ainda, que as obras referentes aos Lotes 2FA (Contrato 26/2013) e 3F (Contrato 62/2010) encontram-se concluídas, com Termos de Recebimento Definitivos (Processos Administrativos 51402.228200/2019-51 e 51402.003835/2019-48) . No entanto, os Lotes 1F, 2F e 4F estão pendentes de finalização.
No que se refere à proposta de determinação constante no item 90.1 do Relatório preliminar, para que a Valec adote medidas necessárias para garantir a preservação dos Lotes 1F a 4F da Fiol, a Valec afirma que o Ministério da Infraestutura aprovou o Plano de Outorga apresentado pela ANTT e autorizou a subconcessão da Fiol 1 em 21/11/2019. 
Afirma que após a sinalização do Governo Federal na subconcessão, a Valec buscou atuar com celeridade para elaboração de contratação de serviços de conservação das obras realizadas. Para tanto, já iniciou procedimento licitatório para fins de contratação dos serviços (Processo Administrativo 51402.239077/2019-10) , com a devida previsão de disponibilidade orçamentária. O atual procedimento está na fase interna, com previsão para lançamento de edital em novembro deste ano.
Relata, ainda, sobre as peculiaridades inerentes aos procedimentos licitatórios, os quais exigem máxima cautela, sob risco de ilicitudes e dano ao erário. Dessa forma, realizou-se levantamento prévio dos quantitativos exigidos, que no caso, são oriundos de obras remanescentes.  
Por fim, a Valec optou por não prorrogar os Contratos 7/2014 (Lote 1F) , 54/2010 (Lote 2F) e 35/2018 (Lote 4F) , por considerar a contratação de empresa para conservação e vigilância como melhores alternativas para a proteção dos serviços já executados, face aos riscos de se manterem os antigos contratos, que não tinham como objeto a simples manutenção de obras.
IV.1.2. Análise dos comentários
A Valec, em seus comentários do Relatório Preliminar, não apresentou dados novos que ensejassem uma reanálise do achado de auditoria. Todos os aspectos dispostos no Despacho 83/2020/GECOB-VALEC/SUCON-VALEC/DIREN-VALEC foram vistos e discutidos no exame técnico (itens 52 a 82) do Relatório Preliminar. 
Assim sendo, mantém-se a proposta de determinação para que a Valec adote, em 60 dias, as medidas necessárias para garantir a preservação da Ferrovia de Integração Oeste-Leste, no trecho compreendido entre os lotes 1F a 4F, por meio de contratação de empresa especializada nesse serviço ou outra forma adequada para tal atribuição, sob o risco de omissão no seu dever de zelar pelo patrimônio público sob sua cautela, conforme o art. 10, caput, da Lei 8.429/1992.
Conclusão 
A presente auditoria teve por objeto fiscalizar as obras de construção da Ferrovia de Integração Oeste Leste, no trecho Ilhéus-BA a Caetité-BA (EF-334) , em cumprimento ao Acórdão 1010/2020-TCU-Plenário.
O escopo da auditoria foi limitado em razão da pandemia do Covid-19, que impediu a realização de inspeção de campo e a realização de procedimentos relacionados à verificação in loco da execução e dos métodos construtivos. Dessa forma, os procedimentos de auditoria consistiram em análise documental de informações obtidas por meio de ofícios de requisição, pesquisa em sistemas informatizados da auditada e reuniões remotas com os gestores.
Além das limitações relacionadas a não realização de inspeção física, não foi escopo desta auditoria a análise dos investimentos remanescentes necessários à conclusão dos contratos, pois esta análise já foi realizada no processo de desestatização que tratou da análise dos aspectos regulatórios da subconcessão da Fiol (TC Processo 039.356/2019-1, de relatoria do Ministro Aroldo Cedraz) .
As constatações iniciais verificaram que os lotes 2FA e 3F estão concluídos, com termo de recebimento provisório e em processo de recebimento definitivo. Os lotes 1F e 2F estão com as obras paralisadas desde o fim de 2019 e o lote 4F segue com baixo nível de investimentos.
Verificou-se posteriormente que após a divulgação da diretriz do Ministério da Infraestrutura de não realizar mais investimentos nos lotes 1F a 4F da Fiol, as empresas construtoras dos lotes 1F e 2F abandonaram os respectivos lotes e a Valec iniciou processo de rescisão unilateral dos contratos, assim como adotou medidas para o ressarcimento de eventuais danos ao erário, como acionamento dos seguros garantias.
Nesse contexto, verificou-se que está em andamento processo de contratação de serviços de conservação e vigilância para garantir a integridade dos Lotes 1F a 4F, que serão objeto de subconcessão.
Apesar de se constatar algum nível de atuação da estatal, o achado desta auditoria registrou descompasso entre o encerramento dos contratos e a efetiva contratação dos serviços de conservação, o que gera risco de dano ao patrimônio público.
Proposta de encaminhamento 
Ante todo o exposto, submetem-se os autos à consideração superior, propondo:
1.1. Determinar à Valec Engenharia, Construções e Ferrovias (CNPJ 42.150.664/0001-87) , com fundamento no art. 250, inciso II, do RITCU, que adote, em até 60 dias, as medidas necessárias para garantir a preservação da Ferrovia de Integração Oeste-Leste, no trecho compreendido entre os lotes 1F a 4F, por meio de contratação de empresa especializada nesse serviço ou outra forma adequada para tal atribuição, sob o risco de omissão no seu dever de zelar pelo patrimônio público sob sua cautela, conforme o art. 10, caput, da Lei 8.429/1992.".
2.	O Sr. Secretário da SeinfraPortoFerrovia manifestou-se de acordo com as análises, conclusões e proposta contidas no relatório (peça 40) .
3.	O Ministério Público não atuou nos autos.
	
	É o relatório.

não há.

Não atuou.

AUDITORIA DE CONFORMIDADE. OBRAS ENCERRADAS OU PARADAS AGUARDANDO PROCEDIMENTO DE SUBCONCESSÃO DA FERROVIA. NECESSIDADE DE CONSERVAÇÃO DAS OBRAS JÁ EXECUTADAS ATÉ FINAL DO PROCEDIMENTO. DETERMINAÇÃO.

RELATÓRIO DE AUDITORIA (RA)

Secretaria de Fiscalização de Infraestrutura Portuária e Ferroviária (SeinfraPortoFerrovia).

Tratam os autos de Auditoria de Conformidade realizada na Valec Engenharia, Construções e Ferrovias S.A. (Valec) , no período compreendido entre 29/6/2020 e 3/7/2020, com o objetivo de fiscalizar as obras de construção dos Lotes 1F a 4F da Ferrovia de Integração Oeste Leste (Fiol) , trecho Ilhéus - Caetité, no Estado da Bahia, em cumprimento ao Acórdão 1010/2020-TCU-Plenário, de relatoria do Ministro José Múcio Monteiro, focalizando, em especial, as principais alterações contratuais realizadas entre dezembro de 2018 e julho de 2020.
2.	Em seu relatório, quase integralmente transcrito para o relatório que precede esta deliberação, a unidade técnica aponta que o escopo da auditoria foi limitado em razão da pandemia do Covid-19, que impediu a realização de inspeção de campo e a realização de procedimentos relacionados à verificação in loco da execução e dos métodos construtivos. Dessa forma, os procedimentos de auditoria consistiram em análise documental de informações obtidas por meio de ofícios de requisição, pesquisa em sistemas informatizados da auditada e reuniões remotas com os gestores.
3.	Ademais, destacou a SeinfraPortoFerrovia, não foi objeto da auditoria a análise dos investimentos remanescentes necessários à conclusão dos contratos, pois esta análise já foi realizada no processo de desestatização que tratou da análise dos aspectos regulatórios da subconcessão da Fiol (TC Processo 039.356/2019-1, de relatoria do Ministro Aroldo Cedraz) .
4.	Os elementos obtidos e verificados pela equipe de auditoria demonstram que os lotes 2FA e 3F estão concluídos, com termo de recebimento provisório e em processo de recebimento definitivo. Os lotes 1F e 2F estão com as obras paralisadas desde o fim de 2019 e o lote 4F segue com baixo nível de investimentos, e ainda que, após a divulgação da diretriz do Ministério da Infraestrutura de não mais realizar investimentos nos lotes 1F a 4F da Fiol, as empresas construtoras dos lotes 1F e 2F abandonaram os respectivos lotes e a Valec iniciou processo de rescisão unilateral dos contratos, assim como adotou medidas para o ressarcimento de eventuais danos ao erário, como o acionamento dos seguros garantias.
5.	A unidade técnica observou que, nesse contexto, torna-se importante dar andamento e concluir o processo de contratação de serviços de conservação e vigilância para garantir a integridade dos Lotes 1F a 4F, que serão objeto de subconcessão. Apesar de ter constado algum nível de atuação da Valec, o relatório de auditoria registrou a existência de descompasso entre o encerramento dos contratos e a efetiva contratação dos serviços de conservação, o que gera risco de dano ao patrimônio público.
6.	Por essa razão, e considerando as demais informações no sentido do encerramento ou da interrupção das obras, e ainda da existência de processo de subconcessão dos lotes IF a 4F da Fiol em avançado estágio, a unidade instrutiva apresentou proposta exclusivamente no sentido de que seja determinado à Valec a adoção, em até 60 (sessenta) dias, das medidas necessárias a garantir a preservação da ferrovia no estado em que se encontra, por meio da contratação de empresa especializada ou outra forma adequada, sob risco de omissão no dever de zelar pelo patrimônio público (art. 10, caput, da Lei 8.429/1992) .
Adotando as análises oferecidas pela equipe de auditoria em seu relatório como razões de decidir, concordo com as propostas uniformes apresentadas pela unidade técnica, e manifesto-me por que o Tribunal adote o Acórdão que ora submeto à deliberação deste Colegiado.
TCU, Sala das Sessões Ministro Luciano Brandão Alves de Souza, em 24 de março de 2021.
AUGUSTO SHERMAN CAVALCANTI 
Relator